【裁判字號】    95,上訴,2024
【裁判日期】    951019
【裁判案由】    常業詐欺
【裁判全文】
臺灣高等法院臺中分院刑事判決        95年度上訴字第2024號
上  訴  人
即  被  告  庚○○
            己○○
上列上訴人等因常業詐欺案件，不服臺灣彰化地方法院95年度易
字第570號中華民國95年6月26日第一審判決（起訴案號：臺灣彰
化地方法院檢察署95年度偵字第1627、2147號），提起上訴，本
院判決如下：
    主  文
原判決撤銷。
庚○○連續幫助意圖為自己不法之所有，以詐術使人將本人之物
交付為常業，處有期徒刑捌月。
己○○幫助意圖為自己不法之所有，以詐術使人將本人之物交付
，累犯，處有期徒刑伍月，如易科罰金，以參佰元折算壹日。
    犯罪事實
一、己○○於民國 90年5月29日，曾因竊盜案件，經本院判處有
    期徒刑3月，於90年7月17日易科罰金執行完畢。己○○、庚○○均能預見一般人無故取得他人金融帳戶使用常與財產犯
    罪有密切相關，且取得他人金融機構存摺之目的，在於方便
    取得贓款或使犯行不易遭人追查，又對於提供帳戶存摺予他
    人使用，雖無必引發他人萌生犯罪之確信，但足供他人作為
    詐騙財物匯款之工具，而仍以若有人持以為犯罪，亦無違反
    其本意之不確定故意，分別為下列行為：
  (一)庚○○基於幫助他人犯常業詐欺取財罪之概括犯意，因見聯
    合報報紙刊登收購存摺之廣告，乃於 94年3月11日前之某日
    撥打該則廣告所載電話號碼，與綽號「老闆」之廖顯智聯絡
    後，隨即於：
  1.94年3月11日 ，至彰化縣員林鎮○○路○段281號交通銀行員
    林分行（下稱交通銀行）申辦取得帳號000000000000之帳戶
    存摺、提款卡及密碼後，於94年3月11日至94年3月28日間之
    某日，在省道76號東西向快速道路位於彰化縣員林鎮○○路
    ○○道下方之「萊爾富超商」前，將上開帳戶存摺、提款卡
    及密碼，以新台幣（下同）3000元之代價交予廖顯智，供廖
    顯智所屬之詐欺集團使用，該詐欺集團即基於意圖為自己不
    法所有之常業詐欺之犯意，於94年3月28日下午3時許，佯稱
    為「萬泰商業銀行」人員，以電話聯絡之方式向丁○○催繳
    預借現金10萬元，告以若有疑問，請另撥02—00000000號電
    話向大安分局報案，丁○○依指示撥打電話聯繫後，該詐欺
    集團之不詳成員復要求丁○○改撥02—00000000號電話至中
    央存保公司處理，經與自稱「李文忠」之人聯繫後，丁○○
    不知有詐，誤信為真，而陷於錯誤，乃於94年3月28日下午5
    時5分許，至高雄市○○區○○路與林森路口之國泰世華銀
    行自動櫃員機，依自稱「李文忠」者之指示操作提款機，致
    轉出9萬9999元至上開庚○○之交通銀行帳戶內，旋即由該
    詐欺集團不詳成員以金融卡將款項領出，恃以為生，而以之
    為業。嗣因丁○○發現情況有異，始知受騙，並於94年3 月
    28日下午6時20分，報警循線查獲上情。
  2.於94年3月22日 ，再至彰化縣員林鎮○○路○段360號上海商
    業儲蓄銀行員林分行（下稱上海銀行）申辦取得帳號000000
    00000000之帳戶存摺、提款卡及密碼，於同日下午，在國道
    一號高速公路彰化交流道處，將上開帳戶存摺、提款卡及密
    碼，以3000元之代價交予廖顯智，供廖顯智所屬之詐欺集團
    使用，該詐欺集團即基於意圖為自己不法所有之常業詐欺之
    犯意 ，於94年4月6日下午3時40分，佯稱「中華電信公司」
    人員，以電話聯絡之方式，向乙○○詐稱可辦理退回電話保
    證金7200元，乙○○不知有詐，誤信為真，而陷於錯誤，即
    於94年4月6日下午4時13分 ，至嘉義縣太保市太保郵局，依
    該詐欺集團之指示操作自動櫃員機辦理退費，致轉出4011元
    至上開庚○○之上海銀行帳戶內，旋即由該詐欺集團之不詳
    成員以金融卡將款項領出，恃以為生，而以之為業。嗣因乙○○發現情況有異，始知受騙 ，並於94年4月6日下午5時，
    報警循線查獲上情。
  3.庚○○明知廖顯智刊登廣告收購他人之帳戶，仍以 1天1000
    元之代價，受僱予廖顯智代為收取己○○所交付之帳戶 (詳
    如後述），再轉交予廖顯智，供廖顯智所屬之詐欺集團使用
    。
  (二)己○○基於幫助他人犯普通詐欺取財之犯意，因見報紙刊登
    收購存摺、提款卡之廣告，乃撥打該則廣告所載電話號碼，
    與綽號「老闆」之廖顯智聯絡，雙方約定己○○將其先前在
    彰化縣員林鎮○○路 596號臺北富邦商業銀行員林分行（下
    稱富邦銀行）所申請取得之000000000000號帳戶存摺、提款
    卡及密碼，以2500元之代價提供與廖顯智使用，嗣己○○即
    於 95年4月初某日，依約定在彰化縣員林鎮臺鳳廣場前將上
    開帳戶存摺、提款卡及密碼，交與庚○○，庚○○則於翌日
    在國道一號高速公路彰化縣某交流道處轉交予廖顯智，供廖
    顯智所屬之詐欺集團使用，該詐欺集團則於：
  1.94年4月27日下午3時許，以電話聯絡之方式，向丙○○佯稱
    「香港鼎皇公司 」舉辦現場抽獎活動，並告知其1組抽獎號
    碼，復於94年5月4日，以電話通知丙○○中獎訊息，要求丙○○先匯款繳納稅捐後，再由該公司將中獎金額匯予丙○○
    ，丙○○不知有詐，誤信為真，而陷於錯誤，於94年5月4日
    中午12時33分許，至中國信託商業銀行自動櫃員機以轉帳方
    式轉出8萬元至上開己○○之富邦銀行帳戶內 ，旋即由該詐
    欺集團之不詳成員以金融卡將款項領出。嗣因丙○○發現情
    況有異，始知受騙，並於94年5月30日下午3時30分，報警循
    線查獲。
  2.94年5月3日下午 1時28分許，以電話語音留言之方式，向戊○○佯稱其尚未繳納信用卡之消費金額，請其撥打02—0000
    0000號電話聯繫等語，經戊○○撥打上開電話聯繫後，該詐
    欺集團之不詳成員復要求戊○○撥打02—00000000號電話與
    自稱「林先生」之人聯繫，戊○○不知有詐，誤信為真而陷
    於錯誤，與「林先生」聯繫後 ，即於94年5月3日下午5時35
    分起至下午5時43分止 ，在臺北市中山區○○○路○段2號上
    海商業銀行自動櫃員機前，依「林先生」之指示操作提款機
    ，致接續轉出2萬3363元 、2萬3883元、2萬1374元、8632元
    、5657元、6441元 ，共計轉出8萬9350元至上開己○○之富
    邦銀行帳戶內，隨即由該詐欺集團之不詳成員以金融卡將款
    項領出。嗣因戊○○發現情況有異 ，始知受騙，並於94年5
    月5日下午3時20分，報警循線查獲上情。
二、案經彰化縣警察局員林分局報請臺灣彰化地方法院檢察署檢
    察官偵查起訴。
    理  由
一、訊據被告庚○○對於上開交付帳戶及受僱予廖顯智之事實；
    、被告己○○對於上開交付帳戶予被告庚○○，再由被告庚○○轉交予廖顯智之事實均坦承不諱，然渠等均矢口否認有
    上開幫助之犯行，被告庚○○辯稱：伊不知道廖顯智會利用
    伊之帳戶供作詐欺取財使用，亦無幫助常業詐欺之犯行云云
    ；被告己○○則辯稱：伊是急需用錢才會交付帳戶，不知道
    會被他人作為詐欺取財之人頭帳戶云云。惟查，被告兩人對
    渠等所有之上開帳戶，會遭他人利用作為詐欺取財之匯款帳
    戶，業據其等於原審坦承不諱（見原審卷第19頁反面），核
    與證人即被害人丁○○、乙○○、丙○○、戊○○於警詢指
    述之上開被害情節相符（見偵字第1627號卷第11、12、14、
    15頁，偵字第2147號卷第28至31頁），且證人廖顯智於警詢
    及偵查中亦結證稱：伊係以 1天1000元之代價僱用庚○○，
    代伊向他人收購帳戶，伊覺得庚○○不清不楚，所以只僱用
    1天等語(見偵字第2147號卷第25、55頁）；證人即被告己○○於偵查中證稱：伊所有之上開帳戶存摺、提款卡及密碼係
    交予庚○○等語（見偵字第2147號卷第51頁），並有國泰世
    華銀行自動櫃員機交易明細表、中華郵政公司自動櫃員機儲
    戶交易明細表、交通銀行開戶資料及交易明細清單、上海銀
    行開戶資料及存摺存款帳卡資料、富邦銀行 94年5月26日北
    富銀員林第 042號函檢附之開戶基本資料及對帳單資料、中
    國信託銀行自動櫃員機交易明細單、國泰世華銀行自動櫃員
    機交易明細表附卷可參（見偵字第1627號卷第13、16至22頁
    ，偵字第2147號偵查卷宗第32、33、38頁、第40至42頁），
    本件事證明確，被告兩人於本院所辯，要屬事後卸責之詞，
    不足採信，渠等兩人之犯行均堪認定。
二、至證人戊○○於警詢雖證述，其於94年5月3日至銀行自動櫃
    員機以轉帳方式，共轉出 7筆，合計11萬2830元至被告己○○上開富邦銀行之帳戶云云（見偵字第2147號卷第29頁），
    然戊○○僅於94年5月3日以轉帳之方式，接續轉出 2萬3363
    元、2萬3883元、2萬1374元、8632元、5657元、6441元，共
    計 8萬9350元至上開己○○之富邦銀行帳戶等情，此有富邦
    銀行94年5月26日北富銀員林第042號函檢附之對帳單資料附
    卷可參（見偵字第2147號卷第40頁），是證人戊○○此部分
    之證述，與前揭事證不符，不足採信，附此敘明。
三、按刑法上之故意，區分直接故意（確定故意）與間接故意（
    不確定故意），「行為人對於構成犯罪之事實，明知並有意
    使其發生者」為直接故意，「行為人對於構成犯罪之事實，
    預見其發生而其發生並不違背其本意者」為間接故意；另按
    刑法上所謂「常業」，指反覆以同種類行為為目的之社會活
    動之職業性犯罪而言，至於犯罪所得之多寡，是否恃此犯罪
    為唯一之謀生職業，則非所問，縱令兼有其他職業，仍無礙
    於該常業犯罪之成立；且常業犯既係賴某種犯罪為生，當然
    屬非法營業，縱令其營業可能隨時因遭取締或查獲而停業，
    不能視為正業，自不能因此即認其非常業犯（最高法院85年
    臺上字第510號判例要旨、同院88年度臺上字第2916 號判決
    要旨參照）。經查，金融帳戶為個人理財之工具，申請開設
    金融帳戶並無任何特殊之限制，一般民眾皆能自由申請開戶
    ，並得同時在不同金融機構申請多數存款帳戶使用，乃眾所
    周知之事實，依一般人之社會生活經驗，倘係合法收入，本
    可自行向金融機構開戶使用，而無向他人購買帳戶之必要；
    苟不以自己名義申請開戶，反以不正方式向不特定人取得他
    人之金融機構帳戶使用，衡情應能懷疑其目的在於施詐行騙
    以取得他人之財物，且以退稅、中獎等不實電話內容而常業
    詐欺取財之犯罪類型層出不窮，該等犯罪多數均係利用人頭
    帳戶作為出入帳戶，並經媒體廣為披載，被告己○○、庚○○均係已成年且具有相當智識之人，對於社會上利用人頭帳
    戶從事詐欺取財之犯罪情事應有充分之了解。是被告己○○
    、庚○○對於該詐欺集團將利用渠等之上開帳戶實施詐欺取
    財之犯行應可預見，並無違背其本意，是被告兩人應有幫助
    他人犯罪之不確定故意。復參以證人即被害人丁○○、乙○○、丙○○、戊○○於警詢均指稱係遭以中獎、退保證金、
    預借現金等為由，分別匯入上開金額至被告己○○、庚○○
    上開帳戶內，該詐欺集團以電話隨機尋找不特定之被害人，
    及上開被害人轉入之金錢隨即遭提領，被害人數不特定及獲
    取犯罪所得非少之情狀觀之，該詐欺集團係以意圖為自己不
    法之所有，以詐術使人將本人之物交付為常業無疑，應成立
    刑法第340條常業詐欺罪。
四、次按刑法關於正犯、從犯之區別，本院所採見解，係以其主
    觀之犯意及客觀之犯行為標準，凡以自己犯罪之意思而參與
    犯罪，無論其所參與者是否犯罪構成要件之行為，皆為正犯
    ，其以幫助他人犯罪之意思而參與犯罪，其所參與者，苟係
    犯罪構成要件之行為，亦為正犯，必以幫助他人犯罪之意思
    而參與犯罪，其所參與者又為犯罪構成要件以外之行為，始
    為從犯（最高法院25年上字第2253號判例要旨參照）。是如
    未參與實施犯罪構成要件之行為，且係出於幫助之意思提供
    助力，即屬幫助犯，而非共同正犯。復按連續幫助與幫助連
    續為不同之犯罪態樣，如基於概括犯意，多次幫助他人犯罪
    ，為連續幫助，該幫助者有多次犯罪行為；如以一幫助行為
    ，幫助他人連續犯罪，則為幫助連續，就幫助犯而言，僅有
    一次犯罪行為（最高法院87年度臺上字第3865號判決要旨參
    照），亦即，以一幫助行為幫助他人連續犯罪，或以一行為
    同時幫助數人犯罪，均僅有一幫助行為，並無想像競合犯或
    連續犯之適用。末按幫助犯，僅於其所認知之幫助範圍內負
    其幫助之罪責，若正犯所實施之行為，已超越幫助犯之認知
    ，就超越認知之範圍，自無庸負幫助犯之罪責。經查，被告
    己○○當時係基於幫助廖顯智一人犯罪之意思，而交付其所
    有之上開帳戶等資料，本案並無證據足以證明被告己○○有
    參與上開詐欺取財罪之實施，及知悉廖顯智嗣後會將其所有
    之上開帳戶轉交予詐欺集團使用，是被告己○○提供帳戶供
    廖顯智所用，其主觀上應僅有幫助廖顯智犯普通詐欺罪之不
    確定故意，至於廖顯智所屬之詐欺集團嗣將其上開帳戶，供
    為常業詐欺之匯款帳戶，尚乏證據足以證明被告己○○於交
    付帳戶時，即已知悉（即被告己○○僅有幫助他人犯普通詐
    欺罪之預見，而無幫助他人犯常業詐欺罪之預見）；至被告
    庚○○不僅兩次提供自己之帳戶供廖顯智使用，且於知悉廖
    顯智有刊登廣告收集他人帳戶之行為後，猶受僱於廖顯智代
    為收取帳戶，其主觀上應知悉廖顯智收集他人之帳戶，係欲
    供詐欺集團使用，否則又何需大量使用人頭帳戶，又本案既
    無證據足以證明被告庚○○有參與上開詐欺罪之實施，故被
    告庚○○交付上開帳戶及受僱於廖顯智之行為，僅構成幫助
    廖顯智所屬之詐欺集團犯常業詐欺罪。
五、按刑法於95年7月1日修正實施後，雖已刪除常業詐欺罪，然
    廖顯智所屬詐欺集團之犯罪時間在刑法修正實施前，而當時
    常業詐欺罪，其法定本刑為1年以上7年以下有期徒刑，得併
    科 5萬元以下罰金，刑法修正後，因常業犯已經刪除，如將
    廖顯智所屬之詐欺集團所犯上開詐欺取財罪分論併罰，合併
    計算其法定最高本刑為有期徒刑15年，較原常業犯之法定刑
    為重，依刑法第2條第1項之規定比較結果，應適用較輕之修
    正前刑法第 340條而論以常業詐欺罪。核被告己○○所為，
    係犯刑法第 30條第1項前段、第339條第1項之幫助詐欺取財
    罪；被告庚○○所為，係犯刑法第30條第1項前段、第340條
    之幫助常業詐欺罪。公訴人雖認被告己○○上開所為，亦應
    構成刑法第30條第1項前段、第340條之幫助常業詐欺罪（見
    原審卷第19頁），惟按本案並無證據足以證明被告己○○知
    悉廖顯智事後會將其帳戶交予詐欺集團使用，已如前述，故
    被告己○○之行為，應係觸犯幫助普通詐欺罪，公訴人此部
    分之起訴法條，容有未洽，然社會基本事實相同，爰變更起
    訴法條而為判決；被告庚○○先後 2次提供帳戶予他人及受
    僱於廖顯智代為轉交被告己○○帳戶之幫助常業詐欺行為，
    時間緊接，觸犯構成要件相同之罪名，顯係基於概括犯意反
    覆為之，為連續犯，應依修正前刑法第56條規定，論以一罪
    並加重其刑。被告己○○、庚○○均係幫助犯，並依刑法第
    30 條第2項規定，按正犯之刑減輕之。另被告己○○於90年
    5月29日，曾因竊盜案件，經本院判處有期徒刑3月，於90年
    7月 17日易科罰金執行完畢等情，此有臺灣高等法院被告前
    案紀錄表、臺灣彰化地方法院檢察署刑案資料查註紀錄表存
    卷可考，其於受有期徒刑執行完畢後， 5年內再犯本案有期
    徒刑以上之罪，為累犯，應依刑法第47條之規定加重其刑，
    並依法先加重其刑後減之。
六、原審以被告兩人罪證明確，予以論罪科刑，固非無見，惟查
    ：(一)原審疏未審究上情，遽認被告己○○亦構成幫助常業詐
    欺罪；(二)原審就被告庚○○受僱予廖顯智之部分，疏未論述
    ，以上均有未洽，被告兩人上訴意旨猶執前詞指摘原判決不
    當，雖均無理由，但原判決既有上述可議之處，自應由本院
    將原判決撤銷改判，爰審酌被告己○○、庚○○明知目前社
    會上以各種方式詐財之惡質歪風猖獗，令人防不勝防，復加
    以詐財者多借用人頭帳戶致警方追緝困難，詐欺事件層出不
    窮，手法日益翻新，竟甘願淪為提供自己之金融帳戶，以供
    他人逃避犯罪之查緝，影響社會治安及有礙金融交易秩序，
    助長犯罪歪風，並增加追緝犯罪之困難，且造成上開被害人
    之損失，惟犯後於原審均坦承犯行等一切情狀，各量處如主
    文所示之刑，對被告己○○並諭知易科罰金之折算標準。
七、按犯常業詐欺取財罪之行為人處分其常業詐欺取財所得之財
    物，是否另成立洗錢防制法第 9條第1項之洗錢罪或同條第2
    項之常業洗錢罪，依同法第 1條、第2條第1款之規定，應以
    行為人是否有為逃避或妨礙其所犯常業詐欺取財罪之追查或
    處罰，而另有掩飾或隱匿自己犯罪所得之財物之洗錢行為為
    必要，亦即行為人須有為逃避或妨礙其所犯常業詐欺取財罪
    之追查或處罰而掩飾或隱匿其犯罪所得財物之犯意（洗錢之
    犯意），並有為逃避或妨礙其所犯常業詐欺取財罪之追查或
    處罰而有掩飾或隱匿之行為（洗錢之行為），始克相當。若
    行為人僅單純的提領常業詐欺取財所得之財物供己花用，並
    無洗錢之犯意或無洗錢之行為，自不能以洗錢防制法第 9條
    第1項或第2項之罪相繩。又洗錢防制法之立法目的，係為防
    止洗錢者利用洗錢行為，掩飾其犯罪事實，逃避或妨礙重大
    犯罪（同法第3條)之追查或處罰，以阻遏洗錢者享受其重大
    犯罪所得之財物或財產上之利益(該法第1條之立法理由說明
    參照），其所保護之法益，重在「妨礙國家對於重大犯罪之
    訴追及處罰」。因之，是否為洗錢行為，自應就犯罪全部過
    程加以觀察，包括有無因而使重大犯罪所得之財物或財產上
    利益之性質、來源、所在地、所有權或其他權利改變，因而
    妨礙重大犯罪之追查或處罰，或有無阻撓或危及對重大犯罪
    所得之財物或財產上利益來源追查或處罰之行為在內（最高
    法院91年度臺上字第4956號判決、92年度臺上字第2963號、
    第3639號判決要旨參照 )。亦即，所謂洗錢，除利用不知情
    之合法管道（如金融機關）為之外，其他使所得財物或利益
    之來源合法化，或改變該財物或利益之本質，以避免追訴處
    罰之掩飾、藏匿犯特定重大犯罪所得財產或利益之行為均屬
    之。若非先有犯罪所得或利益，再加以掩飾或隱匿，而係取
    得犯罪所得或利益之犯罪手段，或未合法化犯罪所得或利益
    之來源，而能一目了然來源之不法性，即非洗錢防制法所規
    範之對象。經查，廖顯智所屬之詐欺集團利用被告己○○、
    庚○○提供之人頭帳戶，將常業詐欺取財所得之款項直接匯
    入被告己○○、庚○○之帳戶，該詐欺集團要求上開被害人
    將金錢匯入被告己○○、庚○○所提供之人頭帳戶之行為，
    本即係該常業詐欺集團為實施其常業詐欺取財行為之犯罪手
    段，並非於取得財物後，另為掩飾、隱匿其詐欺所得之行為
    ，而該詐欺集團將款項領出，則屬於實現取得贓款之行為，
    並未合法化資金之來源，核與洗錢法制法第 2條規定之洗錢
    行為構成要件有間，故被告兩人應無另成立幫助洗錢防制法
    之餘地，附此敘明。
八、被告行為後，刑法第56條連續犯之規定，業於94年1月7日修
    正公布刪除，並於95年7月1日施行，則被告庚○○之犯行，
    因行為後新法業已刪除連續犯之規定，此刪除雖非犯罪構成
    要件之變更，但顯已影響行為人刑罰之法律效果，自屬法律
    有變更，依新法第2條第1項前段規定，比較新舊法結果，仍
    應適用較有利於被告之行為時法即舊法論以連續犯。另被告
    己○○行為時，刑法第 41條第1項前段規定：「犯最重本刑
    為5年以下有期徒刑以下之刑之罪，而受6個月以下有期徒刑
    或拘役之宣告，因身體、教育、職業、家庭之關係或其他正
    當事由，執行顯有困難者，得以 1元以上3元以下折算1日，
    易科罰金」，而被告己○○行為時之易科罰金折算標準，修
    正前罰金罰鍰提高標準條例第2條前段(現已刪除）規定，就
    其原定數額提高100倍折算1日，則被告行為時易科罰金之折
    算標準，應以銀元300元（即新台幣900元)折算1日。惟95年
    7月1日修正公布施行之刑法第 41條第1項前段則規定：「犯
    最重本刑為5年以下有期徒刑以下之刑之罪，而受6個月以下
    有期徒刑或拘役之宣告，得以新台幣1000元、2000元、3000
    元折算 1日，易科罰金」，比較新舊法規定，亦以行為時之
    折算標準較有利於行為人，被告己○○易科罰金之部分應依
    刑法第2條第1項前段，適用行為時之法律，併此敘明。
據上論結，應依刑事訴訟法第369條第1項前段、第364條、第300
條、第299條第1項前段，刑法第2條第1項前段 、第30條第1項前
段、第339條第1項、第340條、第47條、第30條第2項，修正前刑
法第56條、第41條第1項前段 ，罰金罰環提高標準條例第2條第1
項，判決如主文。
本案經檢察官甲○○到庭執行職務。
中    華    民    國    95    年    10   月     19    日
            刑事第十庭  審判長法  官  林  照  明
                              法  官  李  平  勳
                              法  官  蔡  名  曜
上列正本證明與原本無異。
如不服本判決應於收受送達後十日內向本院提出上訴書狀，其未
敘述上訴之理由者並得於提起上訴後十日內向本院補提理由書（
均須按他造當事人之人數附繕本）。
                              書記官  劉  恆  宏
中    華    民    國    95    年    10  月    24      日
                                                      Ａ


司法院資訊處製作；財團法人民間司法改革基金會備份。
